臺灣高等法院臺南分院刑事判決
　　　　　　　　　　　　　　 96年度重選上更(三)字第283號
上　訴　人
即　被　告　甲○○
選任辯護人　江信賢律師
　　　　　　黃溫信律師
上列上訴人因賄選案件，不服臺灣台南地方法院94年度選訴字第
13號中華民國94年12月23日第一審判決（起訴案號：臺灣台南地
方法院檢察署94年度選偵字第20號），提起上訴，判決後，經最
高法院第三次發回更審，本院判決如下：
    主  文
原判決關於甲○○部分撤銷。
甲○○無罪。
    理  由
一、公訴意旨略以：被告甲○○係臺南縣善化鎮鎮民代表會現任
    主席，並為九十四年臺灣省各鄉鎮市第十五屆鄉鎮市長選舉
    之臺南縣善化鎮鎮長選舉（下稱：本屆善化鎮鎮長選舉）候
    選人，乙○○則為善化鎮什乃里之現任里長，甲○○於九十
    四年六月間，為積極進行本屆善化鎮鎮長選舉之部署，以便
    能於九十四年十二月三日舉辦之鎮長選舉順利當選，竟基於
    對於有投票權人行賄之犯意，於九十四年六月間，偕同無犯
    意聯絡之不詳姓名之成年瓦斯爐販賣商，攜帶價值約新台幣
    （下同）一千五百元左右之「紅葉牌快速瓦斯爐」一具，前
    往乙○○位於善化鎮什乃里六九號之住處，將該「紅葉牌快
    速瓦斯爐」一具之賄賂交付予有投票權之乙○○（已判決確
    定），並要求乙○○於本屆善化鎮鎮長選舉時給予投票支持
    ，而約定乙○○投票權為一定之行使，乙○○於收受甲○○
    所交付「紅葉牌瓦斯爐」一具之賄賂後，即承諾如什乃里里
    民李佳隆未參選本屆善化鎮鎮長之選舉，將予以投票支持甲
    ○○，而許以為一定投票權之行使。嗣經秘密證人向法務部
    調查局台南縣調查站檢舉，於九十四年九月八日，由臺灣臺
    南地方法院檢察署檢察官，率同法務部調查局臺南縣調查站
    調查員、臺南縣警察局善化分局偵查員，持原審法院核發之
    搜索票赴乙○○上址住處搜索，當場扣得甲○○交付予乙○
    ○之上開「紅葉牌快速瓦斯爐」一具之賄賂，而循線查知上
    情。因認甲○○涉有修正前公職人員選舉罷免法第九十條之
    一第一項之對於有投票權之人，交付賄賂，而約其投票權為
    一定之行使罪嫌。
二、按犯罪事實應依證據認定之，無證據不得認定犯罪事實；又
    不能證明被告犯罪或其行為不罰者應諭知無罪之判決。刑事
    訴訟法第一百五十四條第二項、第三百零一條第一項分別定
    有明文。次按刑事訴訟法第一百六十一條已於九十一年二月
    八日修正公布，修正後同條第一項規定：檢察官就被告犯罪
    事實，應負舉證責任，並指出證明之方法。因此，檢察官對
    於起訴之犯罪事實，應負提出證據及說服之實質舉證責任。
    倘其所提出之證據，不足為被告有罪之積極證明，或其闡明
    之證明方法，無從說服法官以形成被告有罪之心證，基於無
    罪推定之原則，自應為被告無罪判決之諭知（最高法院九十
    二年度台上字第一二八號判例意旨可資參照）。另告訴人之
    告訴，本以使被告受刑事訴追為目的，故其陳述是否與事實
    相符，自應調查其他証據，以資審認，苟其所為攻擊之詞，
    尚有瑕疵，則在此瑕疵未予究明以前，即不能遽採為斷罪之
    基礎（最高法院五十二年度台上字第一三００號、六十一年
    度台上字第三０九九號判例要旨參照）。
三、公訴意旨認被告涉有上開罪嫌，無非係以扣案一台紅葉牌快
    速瓦斯爐、甲○○名片一紙及証人即原審同案被告乙○○之
    証述為論罪之主要依據。訊據被告甲○○堅詞否認有上開犯
    行，辯稱「伊未與爐具販賣商，攜帶扣案之瓦斯爐，前往已
    判決確定之共同被告乙○○住處行賄，且乙○○係支持同為
    本屆善化鎮鎮長選舉之候選人李佳隆，伊不可能向乙○○行
    賄」等語。
四、証據能力部分：
  (一)按被告以外之人於審判外之言詞或書面陳述，除法律有規定
    者外，不得作為證據，刑事訴訟法第一百五十九條第一項定
    有明文。查証人乙○○於九十四年九月八日經台南縣調查站
    人員調查時雖供稱：「甲○○在九十四年六月初曾至我家，
    拜託我支持他參選下屆善化鎮長，並帶了一位經營快速瓦斯
    爐工廠的業者來到我家，要幫我安裝瓦斯爐，我答以自己裝
    即可．．．」、「甲○○於六月初拜託我支持他參選鎮長，
    我基於十餘年交情，暫時同意在善化鎮公所兵役課長李佳隆
    未參選的前提下，我會支持甲○○」等語（見選他字第四九
    號卷第一三八至一三九頁）。但於原審審理時亦証稱「今年
    （九十四年）六月水災之前，甲○○有跟做爐灶的廠商到我
    家」、「（當天甲○○與該廠商到你家，是因為何事？）是
    說如果李佳隆沒有參選善化鎮長，甲○○要出來參選鎮長，
    可否請我支持他」、「我之前就有聽說李佳隆要參選鎮長，
    因為李佳隆是我的里民，所以我就告訴甲○○，如果李佳隆
    要參選，我就無法支持他」等語，且於該次審判期日經檢察
    官詢及「提示九十四年選他字第四九號卷該次之調查筆錄是
    否實在」一節，証人乙○○亦証稱「實在」（均見原審卷第
    四０頁至第四二頁），則証人乙○○於九十四年九月八日於
    該調查站人員調查時所為之供証，既為「被告以外之人於審
    判外之言詞或書面陳述」，且又無刑事訴訟法第一百五十九
    條之一以下傳聞証據例外得作為証據之情事，揆之上開規定
    ，應認証人乙○○於九十四年九月八日於該調查站人員調查
    時之供証，自無証據能力。
  (二)又按被告以外之人於偵查中向檢察官所為之陳述，除顯有不
    可信之情況者外，得為證據，同法第一百五十九條之一第二
    項亦定有明文。查証人乙○○、胡瑤琦、江陸淑珍、王麗娥
    、蘇火全、Ａ１等人均於偵查中之供証，係以証人身分經具
    結後而為之供証，且本件亦無証據足証証人乙○○等人於偵
    查中之供証，有何違背其自由意志，或經違法取供之情事，
    並無「顯不可信」之特別情況，揆之上開規定，其等於偵訊
    中之供述，自得作為本件之証據。
五、實體方面：
  (一)公訴意旨認被告涉犯上開投票行賄罪嫌，無非係以証人乙○
    ○之証詞為主要之依據。然被告堅詞否認有於上開時、地，
    偕同成年之瓦斯爐販賣即蘇輝騰至証人乙○○住處行賄之事
    實，且稽之証人乙○○歷次之証詞：
  １於偵查中証人乙○○証稱「甲○○於九十四年六月十五日大
    水災前，帶一位經營快速瓦斯爐業者到我家，拜託我支持他
    參選下屆善化鎮長，因為當時已經有另一位李佳隆表態要參
    選，甲○○表示如果李佳隆不選，是否可以支持他當下任鎮
    長」、「甲○○當時知道李佳隆有意參選善化鎮長，所以他
    有表示若李佳隆不選請支持他選下任善化鎮長」等語（見同
    上卷第一四二頁）。
  ２証人乙○○於原審九十四年十月二十七日審理時證稱：「（
    當天甲○○與該廠商到你家，是因為何事？）是說如果李佳
    隆沒有參選善化鎮長，甲○○要出來參選鎮長，可否請我支
    持他」、「我之前就有聽說李佳隆要參選鎮長．．．我尚不
    確定李佳隆要參選」等語（見原審卷第四○、四一頁）。
  ３嗣於本院上訴審審理時，証人乙○○則證稱：「甲○○有去
    過我家，但並無講到要我怎麼做，然後有一個自稱是瓦斯爐
    工廠的人拿著瓦斯爐具到我那裡要幫我安裝」、「李佳隆已
    表明要參選，事後甲○○在鎮公所與我相遇，表示如果他要
    參選鎮長，問我要不要支持他？我說李佳隆已表明要參選了
    ，我不能支持他」、「（在偵訊中說當時到我家，拜託我支
    持他參選下屆善化鎮鎮長等語，這句話是在你家說的，還是
    在鎮公所說的）應該是在鎮公所說的」等語（見本院上訴卷
    第七四頁至第七五頁），復於本院更三審審理中亦為相同之
    証詞（見本院更三審卷第九一頁）。
  ４則參酌証人乙○○於偵查迄至本院審理中，就被告究有否偕
    同瓦斯爐業者至証人家中，並以該瓦斯爐行賄証人一節，証
    人乙○○前後証詞已有不符之處；且佐以証人乙○○與案外
    人李佳隆有親屬關係，又係李佳隆競選本屆善化鎮鎮長籌備
    委員會之總幹事，另據証人乙○○於本院審理中証述在卷（
    見本院更三審卷第九０頁），再依証人乙○○上開証詞，被
    告就証人乙○○與同係競選對手之李佳隆有上開密切關係，
    且又支持另一候選人李佳隆一節，亦已知悉（見本院更三審
    卷第九一頁），衡情被告又豈有向証人乙○○行賄，而自陷
    於被查獲判刑之危險之理？況再依証人乙○○於偵查中及原
    審時之証詞，被告應係於九十四年六月水災之前，偕同爐具
    業者至証人乙○○住處，然証人胡志賢、洪秉鴻於本院上訴
    審審理中則証述「李佳隆競選總部籌備處於九十四年六月四
    日即已成立」等情（見本院上訴卷第七八、八○頁），則被
    告又豈有以送瓦斯爐為賄賂之方式，向競選對手之競選總部
    籌備處總幹事即証人乙○○行賄，而要求投其一票之理。
  ５又查，本件雖經法務部調查局臺南縣調查站人員在証人乙○
    ○住處，扣得瓦斯爐一台，且縱認証人乙○○於偵查及原審
    証述「被告偕同瓦斯爐業者至其住處，拜託其支持他參選鎮
    長」，或「拜託支持他參選下屆善化鎮鎮長」等情為真實，
    則依証人乙○○於偵查中及原審審理中之証詞，亦僅係「請
    証人支持參選鎮長」之情，而「支持參選鎮長」一節，其方
    式有多種，或充當被告選舉期間之椿腳，或請投票支持等情
    皆屬之，非必係「投票支持」，或非必係基於「投票行賄之
    犯意而為之」，且本件經最高法院發回更審指摘此節（見最
    高法院本次發回判決第二、三頁），復經本院傳喚証人乙○
    ○到庭，証人乙○○亦証述「意思當然是當時還沒有登記，
    也可能是要叫我投票給他，但也有可能是因為當時李佳隆要
    參選，也有可能是叫我放輕一點，不要扯他後腿」等語（見
    本院更三審卷第九一頁），則依証人乙○○之証詞，尚難認
    被告係基於「投票支持之犯意」，而以贈送該瓦斯爐向証人
    乙○○行賄，約使証人乙○○為投票支持之行為，公訴意旨
    以証人乙○○上開証詞及扣得之該瓦斯爐一具，即認被告有
    投票行賄之事實，尚無足取。
  (二)另本件雖另扣得三台瓦斯爐，但查，證人胡瑤琦於偵查中具
    結證稱：「係該快速爐製造商的負責人親自送來，我叫他蘇
    董，不知道是否為甲○○所送」（見偵查卷第一二五、一二
    六頁），證人江陸淑珍則具結證稱：「係關西里里長蘇坤欣
    於三、四月前送到我家，我與甲○○不認識，甲○○迄今未
    到我家拜訪過」（見偵查卷第一三三、一三四頁）；証人王
    麗娥（即蔡振德之妻）另具結證稱：「我去一家瓦斯行購買
    的，不是甲○○所送的」（見偵查卷第一五四、一五五頁）
    ，足見本件另扣得之該三台瓦斯爐，與本件無涉，亦難以上
    開扣案之瓦斯爐即據為被告不利之証據。至於証人乙○○家
    中雖經搜得被告之名片一紙，但係被告之助選員所交付，與
    被告投票行賄行為無涉，又據証人乙○○証述在卷（見偵查
    卷第一三八頁、第一四二頁、原審卷第四二頁、本院上訴卷
    第七五頁）。而該名片亦僅有一紙，復無任何有關被告之競
    選文宣、旗幟等可稽，亦難據此而為被告不利之認定。
  (三)末查，本件雖有兩位秘密證人，但其中代名為「新善」者之
    證言，於偵查中經檢察官傳訊相關人證，與被告是否透過蘇
    輝騰送瓦斯爐賄選之待證事實有相當出入，證言對本件起訴
    事實之證明力甚低，並於本院前審審理中，又經公訴人當庭
    捨棄（見本院更一審卷第三十頁）；至另名代號Ａ１之秘密
    証人於偵查中雖証述「（甲○○是否送你瓦斯爐過？）他有
    送過我們里長蘇火全，沒有送過我。…我有親眼看見他有送
    給蘇火全」、「（何時看到？）不記得。」、「（在何處看
    到？）我是在他家前面路邊看到。」、「你有否聽到他們在
    說什麼？沒有。」（見九十四年選偵字第二二號卷第一四、
    一五頁）。然證人蘇火全於偵查中則證稱：「我沒有收過甲
    ○○贈送之一台瓦斯爐」、「我不知道為何有人看見我收受
    」（見九十四年選偵字第二二號卷第一○頁）等語；証人Ａ
    １於本院前審亦證稱：「（九十四年甲○○是否有參選鎮長
    ？）我不認識他，我只有看過他的宣傳車。」、「你說他在
    競選期間有送瓦斯爐給你的里長蘇火全，是否實在？）沒有
    這回事。」、「（你在偵查中做證時為何說你有看到？）有
    個叫俊斌的人帶我去地檢署，俊斌並緊跟著我，本來說十一
    點要問話，結果拖到下午三點才問我話，俊斌就叫我一定要
    說我有看到。」、「（檢察官偵訊時俊斌有沒有在偵查庭？
    ）沒有，他人在外面。」、「（檢察官訊問你時，你為何不
    照實陳述？）因為俊斌告訴我說，如果我不照他講的說，出
    來之後我就會知道。」、「（檢察官有沒有對你說如果你不
    說有的話，就要對你不利的行為？）檢察官沒有這麼說過。
    」、「你是否知道在檢察官那邊不可以做偽證？）因為俊斌
    威脅我，並告訴我說這是秘密證人查不出來，而且還有獎金
    可以領取。而且我也不認識他，他也不認識我，所以我才會
    這樣做，俊斌還對我說如果事情有辦成的話，要幫我介紹每
    月一萬多元的工作讓我做。」、「（俊斌的真名）朱俊斌，
    這是讀音，真名不詳，是在茄拔。」（見本院更一卷第五九
    、六○頁）等語，又核與証人Ａ１於偵查中之証詞不符。則
    上開二秘密証人之証詞，亦難據為被告有罪之認定。
六、綜上各情相互參酌，證人乙○○歷次所為之証詞既有上開不
    符之處，且縱認証人乙○○於偵查及原審之証詞實在，証人
    乙○○亦僅証述「被告贈送該瓦斯爐請其支持他參選鎮長」
    ，或「拜託支持他參選下屆善化鎮鎮長」，而「支持參選鎮
    長」一節，其方式有多種，非必即係「投票支持」，再依証
    人乙○○於本院本審之証詞，亦難以証人乙○○上開証詞，
    即認被告係基於「投票支持之意」而為上開行為，均如上述
    ，本件除証人乙○○上開証詞外，亦僅在証人乙○○住處扣
    得該瓦斯爐及被告之名片，而上開扣得之証物均不足據為被
    告有投票行賄犯行之証明；本院依檢察官所提出之證據，均
    不足為被告投票行賄犯行有罪之積極證明，亦無從說服本院
    以形成被告有罪之心證；此外，復查無其他積極証據以資証
    明被告有公訴意旨所指之犯行，基於無罪推定之原則，自應
    認不能証明被告犯罪。
七、原審未詳予審酌，遽為被告有罪判決之認定，顯有未當。被
    告上訴堅詞否認犯罪，並以上開情詞指摘原判決不當，為有
    理由，自應由本院將原判決關於被告甲○○部分撤銷，改諭
    知被告甲○○無罪之判決。
據上論結，應依刑事訴訟法第369條第1項前段、第364條、第301
條第1項，判決如主文。
本案經檢察官張太龍到庭執行職務。
中　　華　　民　　國　　96　　年　　9 　　月　　5 　　日
                  刑事第四庭    審判長法　官　吳志誠
                                      法　官  羅心芳
                                      法　官  陳珍如
以上正本證明與原本無異。
檢察官如不服本判決應於收受本判決後十日內向本院提出上訴書
，其未敘述上訴理由者並得於提起上訴後十日內向本院補提理由
書。
　　　　　　　　　　　　　　　　　　　書記官　岑　玢
中　　華　　民　　國　　96　　年　　9 　　月　　5 　　日
